臺灣士林地方法院民事判決　　　　　　 100年度家訴字第39號
原　　　告　童暉凱
兼　法　定
代　理　人　童煥昌
共　　　同
訴訟代理人　謝庭恩律師
被　　　告　曾晏潔
上列當事人間請求給付扶養費事件，本院於民國100 年11月15日
言詞辯論終結，判決如下：
    主      文
被告應給付原告童暉凱新臺幣貳萬壹仟貳佰伍拾元，及自民國一
○○年五月二十二日起至清償日止，按週年利率百分之五計算之
利息。
被告應自民國一○○年十一月十六日起，至原告童暉凱成年之日
止，按月於每月五日前給付原告童暉凱新臺幣柒仟伍佰元，及各
自每月六日起至清償日止，按週年利率百分之五計算之利息。
被告應給付原告童煥昌新臺幣陸拾元，及自民國一○○年五月二
十二日起至清償日止，按週年利率百分之五計算之利息。
原告其餘之訴駁回。
訴訟費用由被告負擔十分之六，餘由原告負擔。
本判決第一項、第三項得假執行。但被告分別以新臺幣貳萬壹仟
貳佰伍拾元為原告童暉凱預供擔保，或以新臺幣陸拾元為原告童
煥昌預供擔保，得免為假執行。
本判決第二項各履行期到期後，於原告童暉凱各以新臺幣貳仟伍
佰元供擔保後，得假執行。但被告各以新臺幣柒仟伍佰元為原告
童暉凱預供擔保，得免為假執行。
原告其餘假執行之聲請駁回。
    事實及理由
一、按訴狀送達後，原告不得將原訴變更或追加他訴，但經被告
    同意，或減縮應受判決事項之聲明者，不在此限，民事訴訟
    法第255 條第1 項第1 款、第3 款分別定有明文。查本件原
    告起訴時原係聲明：(一)被告應自民國100 年2 月1 日起，至
    原告童暉凱成年之日，按月於每月5 日前給付原告童暉凱新
    臺幣（下同）1 萬2,328 元，如遲誤一期履行，其後之期間
    視為亦已到期，另應自各該月應給付日翌日起至清償日止，
    按週年利率百分之五計算之利息。(二)被告應給付原告童煥昌
    4 萬6,640 元，及自起訴狀送達之日起至清償日止，按週年
    利率百分之五計算之利息。(三)原告願供擔保，請准宣告假執
    行。嗣原告於100 年7 月22日準備程序時，撤回上開第1 項
    聲明中關於「如遲誤一期履行，其後之期間視為亦已到期」
    部分，並將上開第2 項聲明變更為：被告應給付原告童煥昌
    2 萬4,200 元，及自起訴狀送達之日起至清償日止，按週年
    利率百分之五計算之利息，核係減縮其應受判決事項之聲明
    ，且經被告同意（見卷第123 頁），與上開規定自無不合，
    應予准許。
二、原告主張：
  (一)原告童暉凱出生於93年6 月12日，係原告童煥昌與被告所生
    之未成年子女，嗣原告童煥昌雖與被告於99年8 月23日協議
    離婚後，並約定由原告童煥昌行使原告童暉凱之親權，惟被
    告仍應依民法第1114條第1 款、第1116條之2 及第1117條規
    定，與原告童煥昌共同對原告童暉凱負扶養義務。復依行政
    院主計處編印之家庭收支調查報告，原告童暉凱所居住之臺
    北市地區之98年度平均每人每月消費支出為2 萬4,656 元，
    且該消費支出之項目，既包括食品費、飲料費、衣著、燃料
    、燈光、家庭、保健醫療、運輸等各項扶養子女所需之費用
    ，自可援用作為計算原告童暉凱每月所需扶養費用之數額，
    此亦可由原告童暉凱於99年8 月至12月間，即須支出8,700
    元、6,000 元、5,586 元及5,000 元之補習費用，證明原告
    童暉凱每月所需之扶養費用，確有2 萬4,656 元。再原告童
    煥昌目前任職於長新科技股份有限公司（下稱長新公司），
    99 年 度之收入為38萬1,521 元，每月月薪僅約3 萬1,000
    元，且近日更因不景氣之故，經長新公司要求其每週須固定
    休一日之無薪假，況其名下亦無任何不動產。至被告之月薪
    雖僅有1 萬5,000 元左右，惟其名下尚有門牌號碼為臺北市
    ○○區○○街83巷3 號2 樓之房屋（下稱系爭房屋，如併提
    及所坐落之土地，則合稱系爭房地）及所坐落之土地，且被
    告將系爭房屋出租，可每月固定獲取租金收入1 萬5,000 元
    至1 萬8,000 元。況再參酌被告每月更能按時繳交房貸、保
    險支出，並刷卡購買奢侈品，也不願依雇主要求轉任全職工
    作，顯見被告與原告童煥昌之經濟能力相當。從而，被告自
    應與原告童煥昌平均分擔原告童暉凱之扶養義務。爰請求被
    告應自100 年2 月1 日起，按月給付原告童暉凱扶養費1 萬
    2,328 元。
  (二)原告童暉凱於99年8 月23日後至100 年1 月間，多由原告童
    煥昌扶養，故原告童煥昌自得依不當得利規定，請求被告償
    還代墊之5 個月間扶養費用，計6 萬1,640 元。惟原告不爭
    執被告曾為原告童暉凱繳交之2 筆補習費8,700 元、6000元
    ，及全民健康保險費2,740 元，並另支付原告童暉凱之扶養
    費2 萬元。是將上開款項扣除後，爰請求被告應給付原告童
    煥昌2 萬4,200 元。
  (三)綜上，爰提起本件訴訟，求判命被告應為給付等語。並聲明
    ：(一)被告應自100 年2 月1 日起，至原告童暉凱成年之日，
    按月於每月5 日前給付原告童暉凱1 萬2,328 元，並自各該
    月應給付日翌日起至清償日止，按週年利率百分之五計算之
    利息。(二)被告應給付原告童煥昌2 萬4,200 元，及自起訴狀
    送達之日起至清償日止，按週年利率百分之五計算之利息。
    (三)原告願供擔保，請准宣告假執行。
三、被告則以：
  (一)被告從未規避對於原告童暉凱之扶養義務，且已於99年12月
    間支付其扶養費1 萬5,000 元，並自100 年1 月至11月間，
    均均按月給付其扶養費各5,000 元。惟依被告之經濟能力，
    顯見原告童暉凱主張其每月需扶養費用2 萬4,655 元，實屬
    過高，且被告固同意可參考上開家庭收支報告中之每人每月
    消費支出數額作為扶養費之參考，但仍應按被告與原告童煥
    昌之收入狀況及原告童暉凱之需要等，予以酌減及調整。又
    被告現任職於周胖子餃子館，每月薪資約1 萬5,000 元，此
    外別無其他收入，更無原告所主張之房屋租金收入。另原告
    徒以被告能按時繳交房貸、保險費，及誣指被告刷卡購買奢
    侈品，而認被告應具有相當資力云云，除未能舉證以實其說
    ，更違反邏輯，顯不足採。再被告為照顧患有精神分裂症之
    母親、中風之祖母，及行動不便之父親，始未轉任全職工作
    ，豈料竟因此遭原告曲解為欲解免扶養責任。是以，參酌原
    告童煥昌之每月薪資收入為3 萬餘元，其經濟狀況顯較被告
    為佳，自應認被告僅需負擔原告童暉凱所需扶養費用之三分
    之一。另被告之每月收入甚微，恐因負擔原告童暉凱之扶養
    義務致不能維持自己之生活，亦應依民法第1118條規定減輕
    被告之扶養義務。末被告自100 年2 月至11月間，已按月支
    付原告童暉凱扶養費各5,000 元部分，自應予以抵銷。
  (二)被告自99年8 月23日離婚後，已於99年12月支付原告童暉凱
    之扶養費1 萬5,000 元，及其補習費8,700 元、6,000 元、
    全民健康保險費2,740 元，並於100 年1 月間支付其扶養費
    5,000 元，自應將上開已付款項，從原告主張償還之代墊費
    用數額中予以扣除等語，資為抗辯。
  (三)並聲明：(一)原告之訴駁回。(二)如受不利判決，願供擔保請准
    宣告免為假執行。
四、本件經依民事訴訟法第270 條之1 第1 項第3 款規定，整理
    兩造不爭執事項，並協議簡化爭點如下（見卷第172 頁以下
    、第207 頁）：
  (一)兩造不爭執事項：
    1.原告童煥昌與被告於92年4 月30日結婚，婚後育有未成年
      子女即原告童暉凱，嗣於99年8 月25日離婚，並約定由原
      告童煥昌行使原告童暉凱之親權。
    2.被告曾於99年12月間，支付原告童暉凱之扶養費三筆，每
      筆各5,000 元，共15,000元，及於100 年1 月至11月間，
      每月支付原告童暉凱之扶養費各5,000 元，均匯入原告童
      暉凱之郵局帳戶內。
    3.被告雖未行使原告童暉凱之親權，但依法仍應負擔其一定
      之扶養費。
    4.原告童暉凱目前居住在臺北市北投區。
  (二)本件經兩造協議簡化爭點為：
    1.被告每月應負擔原告童暉凱之扶養費數額若干？
    2.原告童煥昌得請求被告返還其離婚後至100 年1 月間之5
      個月期間內，代墊原告童暉凱之扶養費數額若干？
五、按父母對於未成年之子女，有保護及教養之權利義務，且父
    母對於未成年子女之扶養義務，不因離婚而受影響，此觀之
    民法第1084條第2 項、第1116條之2 規定甚明。從而，父母
    離婚後，未行使親權之父母一方，雖其親權之行使暫時停止
    ，惟其與未成年子女之身分關係，仍不因離婚而受影響，自
    不能免其對於未成年子女之扶養義務。亦即，父母仍應就未
    成年子女之需要，及其經濟能力與身分，共同對未成年子女
    負保護教養之義務。本件原告童暉凱主張被告離婚後，雖未
    任其親權行使人，惟仍應對其負擔扶養義務等情，為被告所
    不爭執，已如上述。是厥應審究者，為被告每月應負擔原告
    童暉凱扶養費之數額若干？經查：
  (一)關於童暉凱每月所需扶養費用之數額：
    查原告童暉凱現居住於臺北市北投區，此為兩造所不爭執，
    自堪認定為真。而本院審酌行政院主計處公布之家庭收支調
    查報告中，98年度臺北市每人每月平均消費支出為2 萬4,65
    6 元（見卷第14頁），且該報告所計算之支出項目，係含括
    食品費、飲料費、衣著及鞋襪費用、燃料及水電費、家庭設
    備及家事管理費、保健醫療費用、運輸通訊費用、娛樂教育
    及文化服務費用與其他雜項支出等，有關日常生活所需之食
    衣住行育樂各項費用在內，固可援之作為計算原告童暉凱每
    月所需扶養費用之參考。然查，原告童煥昌與被告於99年度
    及98年度之所得，合計僅分別有56萬3,821 元、46 萬4,278
    元，此有本院稅務電子閘門財產所得調件明細表在卷可證（
    見卷第47頁以下），顯與上開家庭收支調查報告中，臺北市
    98年度之每戶家庭所得收入為151 萬5,793 元（見卷第65
    頁），有明顯差距。復再經本院參酌原告童暉凱現依其年齡
    及身分，在成長及就學階段之生活各方面所需，暨臺北市98
    年度至100 年度之最低生活費標準分別為1 萬4,558 元、1
    萬4,614 元、1 萬4,794 元等情後（見卷第204-1 頁），因
    認原告童暉凱每月所需之扶養費用，應以1 萬5,000 元為適
    當。
  (二)關於兩造應如何負擔原告童暉凱之扶養費：
    1.原告雖主張被告除薪資收入外，另有租金收入每月1 萬5,
      000 元至1 萬8, 000元云云，並提出房屋租賃契約書、被
      告郵局帳戶歷史交易清單、臺北自來水事業處過戶申請書
      及收據、國泰人壽房貸繳款單、系爭房地登記謄本等為證
      （見卷第108 頁、第155-167 頁、第179 頁），然為被告
      所否認。經查，原告所提出之上開房屋租賃契約書（見卷
      第108 頁），固可證被告曾於95年4 月15日將系爭房屋以
      每月1 萬6,500 元之租金，出租與訴外人DANIEL CALVERT
      ，惟該租約第2 條既已載租期至98年4 月14日屆滿，且經
      本院函囑臺北市政府警察局內湖分局派員查訪後，亦已查
      明系爭房屋目前確係由被告所居住，復有該局100 年7 月
      11日北市警內分刑字第10031311000 號函在卷可證（見卷
      第116 頁），自堪信被告主張其現未將系爭房屋出租，而
      係供作自住等語，應屬可信。至依原告所提之上開被告郵
      局帳戶歷史清單，固顯示被告曾於97年10月至98年6 月間
      ，每月均存入代收票據款項1 萬6,000 元，另於99年3 月
      至12月間，每月亦有郵局轉存簿款項1 萬8,000 元等情，
      惟被告目前既已不再有上開款項之收入，此同有該帳戶歷
      史清單附卷為憑，此外亦未見原告舉證證明上開款項存入
      之原因，確屬被告之房屋租金收入云云為真，本院自難憑
      此遽認被告現有原告所主張之租金收入甚明。另原告所提
      出之臺北市自來水事業處過戶申請書及收據（見卷第160
      頁以下），記載之供水地址為臺北市○○區○○街125 巷
      8 號7 樓之1 ，而該房屋則係為被告父親曾東成所有，此
      有房地登記謄本為證（見卷第177-178 頁），可見被告辯
      稱：其因收入不多，又要繳國泰人壽的房貸，乃向父親調
      錢，其父曾東成因而於99年3 月至12月間，將房屋租金之
      收入給其等語（見卷第171-172 頁），尚屬非虛。查上開
      內湖區○○街125 巷8 號房屋，既係被告父親曾東成所有
      ，則該屋出租之租金，亦屬曾東成自由使用、收益其財產
      所得，則曾東成是否將之借貸或贈與被告，本可由曾東成
      自行處分決定之，自難將之認定為被告之收入，其理甚明
      。況被告辯稱：其與原告童煥昌離婚後，曾東城自99年12
      月起，就不願意再把租金給其，要其自己去賺錢等語（見
      卷第172 頁），亦核與上開被告郵局帳戶歷史交易清單所
      示結果相合，本院自難認被告目前另有何原告所主張之房
      屋收入。末被告雖按月繳交國泰人壽房貸，但仍難憑此推
      論被告即有房租之收入，另原告主張被告每月仍刷卡購買
      奢侈品云云，則未見舉證以實其說，均難為採。
    2.原告童煥昌目前任職於長新公司，每月薪資約3 萬1,000
      元，97年至99年間之所得分別為37萬3,061 元、22萬0,75
      8 元及38萬2,921 元，現名下財產僅有投資1 筆3,830 元
      ，另被告則任職於周胖子餃子館，每月薪資約1 萬5,000
      元至1 萬6,000 元，97年至99年間之所得分別為18萬6,26
      7 元、24萬3,520 元及18萬0,900 元，現名下財產有系爭
      房地及投資2 筆，總額為333 萬5,415 元，另有房屋貸款
      52萬8,810 元等情，業據兩造分別陳明，並有本院稅務電
      子閘門財產所得調件明細表、被告之薪俸袋、99年綜合所
      得稅結算申報所得資料參考清單、國泰人壽保險公司貸款
      證明、長新公司100 年9 月14日函附之薪資統計表、所得
      扣繳憑單等附卷為證（見卷第47頁以下、第63、67、70、
      185 頁），自堪認屬實。是經本院審酌原告童煥昌與被告
      之所得狀況、經濟能力及負擔能力後，再參以原告童暉凱
      現由原告童煥昌負責照顧，原告童煥昌自須付出較多之勞
      力與時間成本，及原告童煥昌任職之長新公司，已自100
      年10月起已實施每週1 日之無薪休假，有卷附之該公司10
      0 年9 月29日管字第10009-4 號公告為證（見卷第204 頁
      ），而將暫時影響原告童煥昌之每月薪資收入等一切情狀
      後，應認原告主張被告應與原告童煥昌平均負擔原告童暉
      凱之扶養義務等語，尚非無據。從而，被告自應自100 年
      2 月1 日起，至原告童暉凱成年之日，按月負擔原告童暉
      凱所需之扶養費用7,500 元。
    (三)至被告固辯稱：其每月收入甚微，恐因負擔原告童暉凱之
      扶養義務致不能維持自己之生活，故請求依民法第1118條
      規定減輕其扶養義務云云。惟查，被告現有系爭房地供作
      自住，可認其在維持居住方面之支出費用較低，復參以被
      告目前僅從事兼職工作，及其曾於本院試行和解時，表示
      願支付原告童暉凱之扶養費每月8,000 元等情（見卷第12
      3 頁），堪認本院命其按月支出原告童暉凱之扶養費7,50
      0 元，尚不至於因而導致其不能維持自己之生活。是被告
      前開所辯，難為憑採。
    (四)綜上，原告童暉凱自100 年2 月1 日起，至本件言詞辯論
      終結之日即同年11月15日止，已到期且應由被告負擔之扶
      養費用，應為7 萬1,250 元（7,500 元×9.5 月＝71,250
      元）。惟被告自100 年2 月至11月間，已按月給付原告童
      暉凱扶養費各5,000 元等情，此為兩造所不爭執，業如上
      述，自應予以扣除。從而，原告主張被告應給付原告童暉
      凱至本件言詞辯論終結時，已到期之扶養費2 萬1,250 元
      （計算式：71,250元－5,000 元×10月＝21,250元），及
      自起訴狀繕本送達翌日即100 年5 月22日起至清償日止，
      按週年利率百分之五計算之遲延利息，暨自100 年11月16
      日起至原告童暉凱成年之日止，按月於每月5 日前給付原
      告童暉凱7,500 元，及自各該月應給付日翌日即每月6 日
      起至清償日止，按週年利率百分之五計算之遲延利息部分
      ，為有理由，應予准許。惟原告童暉凱逾此部分所為之請
      求，則為無理由。
六、次按無法律上之原因而受有利益，致他人受有損害者，應返
    還其利益，民法第179 條前段定有明文。而父母對其未成年
    子女之扶養義務，不因離婚而受影響，仍應依各自依其資力
    對未成年子女負扶養義務，故父母之一方單獨支付子女之扶
    養費，且他方有扶養能力時，一方自得依不當得利之規定，
    請求他方償還其代墊之扶養費（最高法院99年度台上字第85
    1 號判決意旨參照）。從而，原告童煥昌依不當得利規定，
    請求被告應返還其於99年8 月23日至100 年1 月間，為被告
    代墊之原告童暉凱之5個月份扶養費，自屬有據。茲查：
  (一)本院認原告童暉凱每月所需之扶養費用為1 萬5,000 元，已
    如上述，故原告童暉凱於99年8 月23日至100 年1 月間之5
    個月期間內，所需之扶養費用總計為7 萬5,000 元（計算式
    ：15,000元×5 月＝75,000元）。至被告則應負擔其中之半
    數，即3 萬7,500 元。
  (二)然查，被告曾於99年12月間，支付原告童暉凱之扶養費1 萬
    5,000 元，此為兩造所不爭執，業如前述，另被告辯稱其曾
    支付原告童暉凱之2 筆補習費用各8,700 元、6,000 元，99
    年9 月至100 年1 月間之全民健康保險費2,740 元，及已支
    付原告童暉凱100 年1 月之扶養費5,000 元等語，此亦為原
    告所不爭執（見卷第80頁），均堪認定為真。準此，原告童
    煥昌於上開5 個月之期間內，為被告代墊之原告童暉凱扶養
    費用，應為60元（計算式：37,500元－15,000元－8,700 元
    －6,000 元－2,740 元－5,000 元＝60元）。是揆諸首揭法
    條規定及說明，原告童煥昌自得依不當得利規定，請求被告
    償還為其代墊之上開扶養費用60元，及自起訴狀繕本送達翌
    日即100 年5 月22日起至清償日止，按週年利率百分之五計
    算之遲延利息。惟原告童煥昌逾此範圍所為之請求，則為無
    理由，應予駁回。
七、本判決第1 項命被告所為之給付，係命其履行扶養義務之判
    決，且為訴訟中履行期已到者，另本判決第3 項命被告所為
    之給付，其給付金額未逾50萬元，均應分別依職權宣告假執
    行，並依聲請宣告被告得以相當之金額預供擔保後，免為假
    執行。至本判決第2 項原告童暉凱勝訴部分，則經兩造分別
    陳明願供擔保請准宣告假執行或免為假執行，核無不合，爰
    酌定相當之擔保金額，予以准許。至本件原告敗訴部分，其
    假執行之聲請失所附麗，應予駁回。
八、本件事證已臻明確，兩造其餘攻擊防禦方法，及未經援用之
    證據，經本院審酌後，核與判決結果不生影響，爰不一一贅
    述，附此敘明。
九、訴訟費用負擔之依據：民事訴訟法第79條。
中    華    民    國   100    年    12    月    6     日
                  家事庭    審判長法  官  李正紀
                                  法  官  詹朝傑
                                  法  官  郭躍民
以上正本證明與原本無異。
如對本判決上訴，須於判決送達後20日內向本院提出上訴狀。如
委任律師提起上訴者，應一併繳納上訴審裁判費。
中    華    民    國   100    年    12    月    6     日
                                  書記官  林睿亭